【裁判字號】    98,訴,1367
【裁判日期】    990831
【裁判案由】    準強盜
【裁判全文】
臺灣屏東地方法院刑事判決              98年度訴字第1367號
公  訴  人  臺灣屏東地方法院檢察署檢察官
被      告  甲○○
指定辯護人  本院公設辯護人丙○○
上列被告因準強盜案件，經檢察官提起公訴（98年度偵字第6372
號），本院判決如下：
    主  文
甲○○犯準強盜罪而有刑法第三百二十一條第一項第三款情形，
處有期徒刑年陸月，扣案之刀子壹把沒收之。
    事  實
一、甲○○於民國98年8 月18日16時45分許，在屏東縣屏東市○
    ○路336 巷1 號福德祠廣場之涼亭內，見乙○○所有之車牌
    號碼PEK-988 號普通重型機車右側吊掛之置物箱內有1 套深
    藍色2 件式雨衣，竟意圖為自己不法之所有，持已有之客觀
    上足供兇器使用之刀子1 把，竊取乙○○所有之上開深藍色
    雨衣，並穿著在身上，經乙○○友人發現後通知乙○○，乙
    ○○要求甲○○脫下該深藍色雨衣歸還，甲○○竟為防護贓
    物，持上開刀子作勢揮動，向乙○○恫稱：「你若過來，我
    就要砍下去」等語相威脅，致乙○○難以抗拒，不敢向前索
    取其雨衣，甲○○隨即將該套深藍色雨衣之左袖割破後逃逸
    。嗣經乙○○之友人報警而為警查獲，並扣得刀子1 把。
二、案經屏東縣政府警察局屏東分局報告臺灣屏東地方法院檢察
    署檢察官偵查起訴。
    理  由
一、證據能力：
（一）本件被告甲○○所為不利於己之陳述，並無出於強暴、脅
      迫、利誘、詐欺、疲勞訊問、違法羈押或其他不正之方法
      ，亦非違反法定障礙事由經過期間不得訊問或告知義務之
      規定而為，且被告及其辯護人對被告自白之證據能力表示
      無意見（本院卷第121 頁），依刑事訴訟法第156 條第1
      項、第158 條之2 規定，應認其有證據能力。
（二）被告以外之人於偵查中向檢察官所為之陳述，除顯有不可
      信之情況者外，得為證據，刑事訴訟法第159 條之1 第2
      項所規定。證人即被害人乙○○於偵查中向檢察官所為之
      證言，已具結擔保其真實性，檢察官、被告或其辯護人並
      未釋明上開證述有顯不可信之情形，依上說明，上開證人
      於偵查中之證言，有證據能力。至上開證人之警詢筆錄，
      為傳聞證據，被告及辯護人均否認其證據能力，且無合於
      同法第159 條之2 、第159 條規定之3 之例外情形，應認
      無證據能力。
（三）又被告以外之人於審判外之陳述，雖不符刑事訴訟法第15
      9 條之1 至第159 條之4 之規定，而經當事人於審判程序
      同意作為證據，法院審酌該言詞陳述或書面陳述作成時之
      情況，認為適當者，亦得為證據；另當事人、代理人或辯
      護人於法院調查證據時，知有第159 條第1 項不得為證據
      之情形，而未於言詞辯論終結前聲明異議者，視為有前項
      之同意，刑事訴訟法第159 條之5 定有明文。經查，卷附
      之員警調查報告、贓物認領保管單各1 紙，經本院於審理
      時予以提示並告以要旨，且經檢察官及被告、辯護人表示
      意見，當事人均未於言詞辯論終結前對於上開證據聲明異
      議，本院認該證據，並無任何違法取證之不適當情形，以
      之作為證據使用係屬適當，應認有證據能力。
二、訊據被告甲○○固坦承有於上開時、地持刀竊取乙○○所有
    之雨衣，惟矢口否認有何為防護贓物而施以脅迫之犯行，辯
    稱：其竊盜行為被發覺時，沒有對乙○○說「你若過來，我
    就要砍下去」，也沒有拿刀子對乙○○揮砍，其只有將雨衣
    砍破就離開云云；其辯護人則為被告辯護：縱認被告雖曾稱
    「你若過來，我就要砍下去」等語，惟從現場被告與被害人
    相距約2 公尺，而被告所持小刀長度不長，被告無逼近被害
    人之動作等客觀情事觀之，上開脅迫之言詞及舉動尚未達於
    使人難以抗拒之程度，故其行為尚與準強盜之要件有別等語
    。惟查：
（一）被告於上開時、地持刀竊取被害人乙○○之雨衣，並將之
      穿於身上，業據被告供承在卷（見警院第6 頁、本院卷第
      121 頁），核與證人即被害人乙○○於偵查中供述遭竊之
      過程相符（見偵卷第7 頁），並有贓物認領保管單1 紙、
      扣案刀子1 把可佐，而當庭勘驗結果，認該刀為金屬材質
      ，刀鋒銳利，且經被告用以劃破被害人之雨衣，堪認為凶
      器無誤，足認被告確有為上開攜帶凶器竊盜既遂之犯行無
      訛。
（二）證人即被害人乙○○於偵查中結證稱：當時我在廟裡經友
      人告知稱我的雨衣被穿走，我就下來跟被告說雨衣是我的
      ，被告很兇並從她的腳踏車前面拿出1 把小刀，作勢揮動
      並稱「你若過來，我就要砍下去」，當時我距她約2 公尺
      ，但她拿刀揮舞，我心裡會怕，之後被告就將雨衣左袖割
      破，我上樓叫人，下樓時她已離開等語（見偵卷第7 、8
      頁），於本院中更進一步證稱：我叫被告還雨衣時，她不
      還並且很兇，我向她要時，她揮舞手上刀子，我就不敢靠
      近；當時被告係右手正握刀把，叫我不要靠近，是針對我
      ，並非要刺自己；被告當時講「你若過來，我就要砍下去
      」時，眼睛是看著我，手中揮動刀子等語綦詳（見本院卷
      第160 、161 頁），被告並於證人在本院證述後坦稱其確
      實有講過那些話，且如果證人真的要來脫其身上之雨衣，
      其真的會砍證人等語（見本院卷第162 頁），二者互核勾
      稽，顯見被告在竊盜雨衣並穿上後為被害人發現當時，確
      基於防護贓物之目的，持小刀揮舞，並以「你若過來，我
      就要砍下去」等語當場施脅迫於被害人乙○○，致乙○○
      難以抗拒，而不敢靠近索回該雨衣一情，應堪認定，是被
      告上開所辯，自無足取。
（三）又辯護人雖舉司法院大法官會議釋字第630 號解釋，而辯
      稱被告之行為尚與準強盜罪之構成要件有間，惟查準強盜
      罪之強暴、脅迫，固應達於使人難以抗拒之程度，此為上
      開解釋所釋明，但仍與刑法第328 條第1 項之強盜罪構成
      要件所明定之「至使不能抗拒」，尚非完全一致。又同法
      第329 條之準強盜罪，將竊盜或搶奪之行為人為防護贓物
      、脫免逮捕或湮滅罪證而當場施以強暴、脅迫之行為，視
      為施強暴、脅迫使人不能抗拒而取走財物之強盜行為，乃
      因準強盜罪之取財行為與施強暴、脅迫行為之因果順序，
      雖與強盜罪相反，卻有時空之緊密連接關係，以致竊盜或
      搶奪之故意與施強暴、脅迫之故意，並非截然可分，而得
      以視為一複合之單一故意，亦即可認為此等行為人之主觀
      不法與強盜行為人之主觀不法幾無差異；復因取財行為與
      施強暴、脅迫行為之因果順序縱使倒置，客觀上對於被害
      人或第三人所造成財產法益與人身法益之損害卻無二致，
      而得予以相同之評價，故擬制為強盜行為。是行為人在實
      行竊盜、搶奪之際，為防護贓物、脫免逮捕或湮滅罪證，
      而當場對於被害人施用強暴、脅迫手段，其主觀惡性已經
      表現於外，倘客觀上已致被害人當下難以抗拒，即應成立
      準強盜罪，予以嚴懲。易言之，並不以至使被害人陷於完
      全不能抗拒之地步為必要，否則準強盜與真強盜即無何差
      異，殊非立法本旨。至於被害人在當下難以抗拒之後，復
      因其他緣由，出手抵抗，甚或最後反制成功，要屬另事，
      不能以此後情，逆斷被害人未達難以抗拒之程度（最高法
      院97年度台上字第3294號判決意旨參照）。查本件被害人
      因被告持刀並出言脅迫，致其恐懼而不敢續向被告索回被
      竊之雨衣，業經被害人證述明確（詳如前述），顯見當下
      被害人面對被告時，客觀上已無力阻攔被告，已達難以抗
      拒之程度。是辯護人所辯本案是否已達使人難以抗拒之程
      度，而與準強盜罪之構成要件有間云云，亦非可採。
（四）綜上所述，被告所辯為卸責之詞，要難採信，本件事證明
      確，被告之犯行足堪認定，應依法論科。
三、核被告所為，係犯刑法第329 條之竊盜因防護贓物，而當場
    施以脅迫之準強盜罪，且具有同法第321 條第1 項第3 款（
    攜帶兇器）犯加重竊盜罪情事，而應依同法第330 條第1 項
    之加重強盜罪論處。又被告為中度精神障礙之人（見本院卷
    第13頁之身心障礙手冊），為究明其行為時是否因上開精神
    障礙或其他心智缺陷，致不能辨識其行為違法或依其辨識而
    行為之能力是否有所欠缺或顯著降低，經本院將被告送往高
    雄市立凱旋醫院為精神鑑定，結果為：依被告之病史（智能
    障礙、精神分裂症），行為當時並非精神分裂症活性期，辨
    識行為違法之能力並無減低，但依其辨識而行為之能力雖會
    略為減低但未達顯著降低之程度；又被告於本案行為之前數
    月均未規則就診治療，缺乏合適照顧者，與父親關係不佳，
    經年在外遊蕩，缺乏管束力，被告本身亦對侵害他人權益不
    甚在意，對先前竊盜案入獄一事也不甚害怕，以此推論涉案
    當時其精神狀況有部分受疾病影響，辯識行為違法之能力雖
    未受損，亦未達顯著降低之程度，有該院精神鑑定書可稽（
    見本院卷第135 至137 頁），是不符刑法第19條第1 項、第
    2 項所定不罰或得減輕其刑之要件。而刑之量定，為求個案
    裁判之妥當性，法律固賦予法院裁量權，但此項裁量權之行
    使，除應依刑法第57條規定，審酌行為人及其行為等一切情
    狀，為整體之評價，並應顧及比例原則與平等原則，使罪刑
    均衡，輕重得宜，以契合社會之法律感情。又刑法第59條規
    定犯罪之情狀可憫恕者，得酌量減輕其刑，其所謂「犯罪之
    情狀」，與同法第57條規定科刑時應審酌之一切情狀，並非
    有截然不同之領域，於裁判上酌減其刑時，應就犯罪一切情
    狀（包括第57條所列舉之10款事項），予以全盤考量，審酌
    其犯罪有無可憫恕之事由（即有無特殊之原因與環境，在客
    觀上足以引起一般同情，以及宣告法定低度刑，是否猶嫌過
    重等等），以為判斷。本件被告有中度精神障礙及智能不足
    ，僅小學肄業，智識程度不高，其法治觀念顯然薄弱，且離
    家長年在外遊蕩，其為躲雨而竊取雨衣，所竊物品價值甚低
    ，而雖持刀恐嚇被害人，但未實際揮砍被害人成傷，被害人
    當庭亦表示請對被告從輕量刑等語（本院卷第162 頁），可
    見本案對被害人所生危害尚非劇烈，衡其情節，認被告之犯
    罪情狀，縱量處法定最低本刑，猶嫌過重，其情狀顯堪憫恕
    ，爰依刑法第59條規定酌減其刑。爰審酌被告不思以正當途
    徑獲取財物，僅因圖取便利而竊取他人雨衣，造成他人財產
    上之損害，復於遭被害人發現並索回財物時，為防護贓物，
    持刀恫嚇而施脅迫於被害人，兼衡其於本院審理時坦認有脅
    迫之言語，所造成被害人心理之恐懼程度，並念及被告本人
    有中度精神障礙之身心狀況，其所竊財物價值甚低，且被害
    人亦表達希望對被告從輕量刑之意見，顯已原諒被告等一切
    情狀，量處如主文所示之刑。扣案之刀子1 把係被告所有攜
    帶到場持以供本件準強盜之犯行所用，業據被告供明在卷（
    見本院卷第163 頁），爰依刑法第38條第1 項第2 款規定宣
    告沒收之。
據上論斷，應依刑事訴訟法第299 條第1 項前段，刑法第321 條
第1 項第3 款、第329 條、第330 條第1 項、第59條、第38條第
1項 第2 款，判決如主文。
本案經檢察官曾士哲到庭執行職務。
中    華    民    國    99    年    8     月    31    日
                  刑事第四庭  審判長法  官  莊鎮遠
                                    法  官  江振源
                                    法  官  蔡玉雪
以上正本證明與原本無異。
如不服本判決應於收受判決後10日內向本院提出上訴書狀，並應
敘述具體理由；其未敘述上訴理由者，應於上訴期間屆滿後20日
內向本院補提理由書（均須按他造當事人之人數附繕本）「切勿
逕送上級法院」。
中    華    民    國    99    年    8     月    31    日
                                    書記官  許倬維
附錄本判決論罪科刑法條：
中華民國刑法第330條（加重強盜罪）
犯強盜罪而有第321 條第1 項各款情形之一者，處7 年以上有期
徒刑。
前項之未遂犯罰之。
中華民國刑法第329條（準強盜罪）
竊盜或搶奪，因防護贓物、脫免逮捕或湮滅罪證，而當場施以強
暴脅迫者，以強盜論。
中華民國刑法第321 條第1 項（加重竊盜罪）
犯竊盜罪而有左列情形之一者，處6 月以上、5 年以下有期徒刑
：
一、於夜間侵入住宅或有人居住之建築物、船艦或隱匿其內而犯
之者。
二、毀越門扇、牆垣或其他安全設備而犯之者。
三、攜帶兇器而犯之者。
四、結夥三人以上而犯之者。
五、乘火災、水災或其他災害之際而犯之者。
六、在車站或埠頭而犯之者。

司法院資訊處製作；財團法人民間司法改革基金會備份。
